臺中高等行政法院判決　　　　　　　　　　　　　　九十二年度訴更一字第四六號
　　　　　　　　　　　　　　　.
　　原　　　告　甲○○○
　　訴訟代理人　丙○○
　　　　　　　　戊○○
　　被　　　告　財政部臺灣省中區國稅局
　　代　表　人　乙○○
　　訴訟代理人　丁○○
　　　　　　　　己○○
右當事人間因遺產稅事件，原告不服財政部中華民國九十年四月四日台財訴字第○九
○一三五一三六六號訴願決定，提起行政訴訟，經本院判決後，原告提起上訴，經最
高行政法院對該判決關於遺產債權部分發回更審，本院更為判決如左︰
　　主  文
原告之訴駁回。
訴訟費用由原告負擔。
　　事  實
甲、事實概要：緣被繼承人李圳恭於民國八十二年三月三十日死亡，原告代表全體繼
    承人於同年六月二十六日辦理繼承登記，經被告另查獲原告及其他繼承人另有土
    地、房屋、債權、股份及被繼承人死亡前三年內贈與之財產漏未合併申報，於八
    十四年九月六日核定遺產總額新台幣（下同）二八、四五四、四三二元，應納稅
    額四、二七三、七四三元，並按所漏稅額九六四、六二五元，科處一倍罰鍰九六
    四、○○○元（計至百元正）。原告對原核定遺產總額（死亡前三年內贈與、土
    地、房屋）及罰鍰不服，依法申請復查，經被告八十五年八月二十日中區國稅法
    字第八五○○六五七二八號復查決定，未獲變更，原告對之提起訴願。又原告於
    八十五年十月廿八日依稅捐稽徵法第二十八條之規定，以被繼承人李圳恭生前對
    於圳恭鴻企業有限公司（下稱圳恭鴻公司）無債權，而被告將之列入遺產總額而
    多課遺產稅為由，向被告所屬彰化分局（下統稱被告）申請退還此部分遺產稅，
    上開原告所提起之訴願，經訴願機關財政部於八十六年三月十二日訴願決定駁回
    ，另原告於八十六年五月十四日向被告申請對被繼承人李圳恭遺產稅申報案遺產
    額中有關債權額予以職權更正，再原告並未對上開訴願決定提起再訴願，該訴願
    決定於八十六年六月十九日確定。嗣經被告於八十六年十一月四日，對上開遺產
    中原列管五年之免稅遺產農地三筆復勘時，查獲其中坐落彰化縣線西鄉○○段一
    ○八二地號農地乙筆，未繼續作農業使用，乃依行為時農業發展條例第三十一條
    規定，就全數免稅農地追繳應納稅額一、六九一、一六三元。又被告對於原告上
    開八十五年十月廿八日申請書，以八十七年二月廿七日中區國稅彰縣審字第八七
    ○○○四一三九號函，否准原告申請對被繼承人李圳恭遺產稅申報案遺產額中有
    關債權額更正案。原告對被告農業用地扣除額追繳稅額之部分不服，申請復查，
    未獲變更，原告仍不服，提起訴願，另原告對被告上開否准原告申請對被繼承人
    李圳恭遺產稅申報案遺產額中有關債權額更正部分之處分，向被告異議，經訴願
    機關依訴願程序併予審理，亦均為駁回訴願之決定，原告遂提起行政訴訟，經本
    院判決原告之訴駁回後，原告提起上訴，經最高行政法院判決對該判決關於遺產
    債權部分發回更審，其餘部分上訴駁回。
乙、兩造聲明：
一、原告聲明求為判決：原處分（被告八十七年二月廿七日中區國稅彰縣審字第八七
    ○○○四一三九號函）關於否准原告申請李圳恭遺產稅申報案遺產額中有關債權
    額更正案及訴願決定關於駁回原告此部分均予撤銷。
二、被告聲明求為判決：原告之訴駁回。
丙、兩造之陳述：
壹、原告起訴意旨略以：
一、本件原告並無被告所稱漏報之二百十五萬元遺產債權存在，並已於原行政救濟期
    間即八十五年十月二十八日即申請更正退稅。嗣又接獲被告追繳原免稅農地應納
    遺產稅之稅單，乃依法申請併案復查，是被告就該系爭債權之計算核課及科罰錯
    誤之申請退稅案，係屬另一法律行為，原告並非就原核課確定之同一法律關係更
    行起訴，此經財政部九十年四月四日台財訴字第○九○一三五一三六六號訴願決
    定理由亦說明甚詳，嗣雖由鈞院以原告之訴欠缺權利保護必要，自程序上予以駁
    回，惟業經最高行政法院九十二年度判字第一六二四號判決廢棄發回在案，故本
    件實應就實體審查依法退稅，先予陳明。
二、按稅捐稽徵法第二十八條之規定除納稅義務人因適用法令錯誤、計算錯誤外，亦
    包含「其他原因」而溢繳之稅款，均准予提出具體證明申請退回。本件遺產債權
    事實認定錯誤致多計遺產總額，應屬計算錯誤或其他原因之溢繳原因。又財政部
    七十二年五月十二日台財稅字第三三三三一號函釋：「說明二、按稅捐稽徵法第
    三十五條有關申請復查之規定，係納稅義務人對於稽徵機關核定之稅額通知書有
    所不服而請求救濟而言。至於納稅義務人依同法第二十八條規定申請退還溢繳稅
    款，經主管稽徵機關之駁回其申請，納稅義務人如有不服欲提行政救濟時，因係
    對於稽徵機關之駁回處分表示不服，而非對於核定稅額通知書表示不服，可逕依
    訴願法規定提起訴願。」；又同部八十年一月三十一日台財稅字第八○○六六○
    二三八號函釋：「合於土地稅減免規則第二十二條第一項但書規定免徵地價稅或
    田賦之土地，因故未予核定減免，嗣經土地所有權人異議者，應依稅捐稽徵法第
    二十八條及本部七十一年四月六日台財稅第三二三○五號函規定追溯減免並退還
    溢繳稅款。」前開函釋非僅限於納稅義務人自行適用法令錯誤或計算錯誤而有溢
    繳稅款之情形，其經稽徵機關為稅額核定之案件亦可適用。本件原告事後證明遺
    產債權不存在者，自得依稅捐稽徵法第二十八條及訴願法規定提起行政救濟，不
    須依稅捐稽徵法第三十五條之規定申請復查。
三、按當事人主張有利於己之事實者，就其事實有舉證之責任，民事訴訟法第二百七
    十七條定有明文，行政訴訟法第一百三十六條亦明文準用。又要證明納稅人有違
    章漏稅之事實，應以證據為依據，不得推斷臆測，則經財政部函釋及最高行政法
    院六十一年判字第七十號判例在案。且行政官署對於人民有所處罰，必須確實證
    明其違法之事實，倘不能確實證明違法事實之存在，其處罰即不能認為合法，此
    亦經最高行政法院三十二年判字第十六號、三十九年判字第二號先後著有判例。
    另財政部八十一年十一月二十三日以台財稅第八一一六八四六七八號函發布之「
    各級稽徵機關處理違章漏稅及檢舉案件作業要點」第二十八條亦明定：「審理人
    員對違章漏稅案件之審理，應注意人、時、地、事等要件，慎重查核，公正判斷
    。簽擬意見及適用法令均應具體明確，不得推測臆斷。」亦可資遵循。原告既經
    於八十七年二月十一日提示該兩年度相關帳證及該公司八十一年起至八十二年三
    月底止彰化銀行彰化分行活存第00000000－000帳號及甲存第000
    0000－000帳號往來明細表，證明被繼承人生前確無該項實質資金借與圳
    恭鴻公司，被告僅依據圳恭鴻公司八十二年三月三十一日資產負債表內科目暫收
    款列一千三百四十萬元及暫收款明細表列李圳恭二百十五萬元，未經調查該暫收
    款是否有實質現金流入圳恭鴻公司，即推論臆測被繼承人有借款給圳恭鴻公司二
    百十五萬元之債權而原告未申報列入遺產總額，並以原告所提資料不全否准所請
    ，顯有違上開規定。
貳、被告答辯意旨略以：
一、本件被繼承人李圳恭於八十二年三月三十日死亡，繼承人等於同年六月二十六日
    辦理遺產稅申報，惟因短漏報遺產計二、八三七、一三二元，案經被告所屬彰化
    縣分局查獲併計遺產後，核定遺產總額為二八、四五四、四三二元，應納稅額四
    、二七三、七四三元，並按所漏遺產稅額九六四、六二五元裁處一倍之罰鍰九六
    四、六○○元，雖原告依法就死亡前三年內贈與、土地房屋及科處罰鍰部分提起
    行政爭訟，惟已於八十六年六月十九日確定在案。另被告於查核被繼承人李圳恭
    遺產稅時，發現其所投資圳恭鴻公司八十二年度營利事業所得稅結算申報資產負
    債表中列有暫收款一千三百四十萬元，乃請該公司提供該暫收款之明細，而依提
    供之暫收款明細表，屬被繼承人李圳恭所有而截至被繼承人死亡日止（八十二年
    三月三十日）之餘額為二百十五萬元，遂核定本件遺產債權二百十五萬元，原告
    則於行政救濟期間之八十五年十月二十八日向被告申請更正原核定其漏報被繼承
    人對圳恭鴻公司債權二百十五萬元，惟經核其所提資料不全且與申請內容不符，
    乃函復否准退稅，並無不合。
二、按稅捐稽徵法第二十八條所規定之租稅返還，僅限於納稅義務人自行適用法令錯
    誤或計算錯誤而有溢繳稅款之情形；其經稽徵機關為稅額核定之案件，則應依同
    法第三十五條及三十八條之規定尋求救濟。亦即不應任意擴張稅捐稽徵法第二十
    八條之適用範圍，主張經稽徵機關核定確定之案件亦予以適用，否則非但使稅捐
    之核定長期處於不確定之狀態，破壞行政處分存續力及法律救濟期限等基本法制
    ，有台中高等行政法院八十九年度訴字第一八五號、第六五三號判決可資參佐。
    是本件行政救濟既於八十六年六月十九日確定在案，則被告所屬彰化縣分局以八
    十七年二月二十七日以中區國稅彰縣審字第八七○○○四一三九號函復否准退稅
    ，即無不合。
　　理  由
一、按「納稅義務人對於因適用法令錯誤或計算錯誤溢繳之稅款，得自繳納之日起五
    年內提出具體證明，申請退還；逾期未申請者，不得再行申請。」、「納稅義務
    人對於核定稅捐之處分如有不服，應依規定格式，敘明理由，連同證明文件，依
    左列規定，申請復查：．．．。」，為稅捐稽徵法第二十八條及第三十五條第一
    項所分別明定。是納稅義務人對於稅捐稽徵機關之核定稅捐之處分有關課稅事實
    及要件，如有不服，自應依稅捐稽徵法第三十五條第一項之規定向核課機關申請
    復查，又納稅義務人對於因適用法令錯誤或計算錯誤溢繳之稅款，得自繳納之日
    起五年內提出具體證明，申請退還；逾期未申請者不得再行申請，固為稅捐稽徵
    法第二十八條所明定，惟依其反面解釋，稅捐稽徵機關依據認定之課稅事實及要
    件，核定應納稅額或應補徵稅額，並無適用法令錯誤或計算錯誤情事者，自不得
    據以申請退還。
二、經查，本件係被繼承人李圳恭於八十二年三月三十日死亡，原告代表全體繼承人
    於同年六月二十六日辦理繼承登記，經被告另查獲原告及其他繼承人另有土地、
    房屋、債權、股份及被繼承人死亡前三年內贈與之財產漏未合併申報，於八十四
    年九月六日核定遺產總額二八、四五四、四三二元，應納稅額四、二七三、七四
    三元，並按所漏稅額九六四、六二五元，科處一倍罰鍰九六四、○○○元（計至
    百元正）。原告對原核定遺產總額（死亡前三年內贈與、土地、房屋）及罰鍰不
    服，依法申請復查，經被告八十五年八月二十日中區國稅法字第八五○○六五七
    二八號復查決定，未獲變更，原告對之提起訴願，經訴願機關財政部於八十六年
    三月十二日訴願決定駁回，惟原告並未對上開訴願決定提起再訴願，該訴願決定
    於八十六年六月十九日確定，有被告八十四年九月六日原補稅罰鍰處分書及財政
    部八十六年三月十二日台財訴字第八六二二八九五○一號訴願決定書附原處分卷
    可佐。
三、次查，原告於八十五年十月廿八日依稅捐稽徵法第二十八條之規定，以被繼承人
    李圳恭生前對圳恭鴻公司無債權而列入遺產總額而多課遺產稅為由，向被告申請
    退還此部分遺產稅，又於八十六年五月十四日向被告申請對被繼承人李圳恭遺產
    稅申報案遺產額中有關債權額予以職權更正，有原告該二申請書附原處分卷可稽
    。按本件遺產總額及罰鍰經原告上開循序提起復查及訴願，經訴願機關財政部於
    八十六年三月十二日訴願決定駁回，原告並未對此訴願決定提起再訴願程序，該
    訴願決定於八十六年六月十九日確定，有如前述，是本件遺產總額有關課稅之事
    實及要件部分業經確定，原告事後自不能對此部分再行爭執。又依上開原告八十
    五年十月廿八日申請書係依稅捐稽徵法第二十八條之規定，向被告申請退還此部
    分遺產稅，原告八十六年五月十四日申請書主旨亦載明：「為被繼承人李圳恭遺
    產稅案罰鍰部分核定錯誤，雖已失行政救濟程序，但實體上顯然違法不當，請貴
    局本予職權更正．．．。」等語，是本件原告以被繼承人李圳恭生前對圳恭鴻公
    司無債權二百十五萬元，而被告將之列入遺產總額而對原告多課遺產稅為由，依
    稅捐稽徵法第二十八條之規定，向被告申請退還此部分溢繳遺產稅，自以此被告
    依原認定之課稅事實及要件，所核定應納稅額，有無適用法令錯誤或計算錯誤情
    事為要件。惟本件原告係主張被繼承人李圳恭生前並無將二百十五萬元資金借與
    圳恭鴻公司，被告僅依據該公司八十二年三月三十一日資產負債表內科目暫收款
    列一千三百四十萬元及暫收款明細表列李圳恭二百十五萬元，未經調查該暫收款
    是否有實質現金流入該公司，即推論臆測被繼承人有借款給該公司二百十五萬元
    之債權，而將之列入被繼承人李圳恭遺產總額，自有違誤等情，惟此係關於被繼
    承人李圳恭生前有無對該公司擁有二百十五萬元債權而應列入遺產總額之課稅事
    實及要件，並非對原告所核定應納稅額之適用法令錯誤或計算錯誤之情形，原告
    主張本件因被告對於遺產債權事實認定錯誤致多計遺產總額，應屬計算錯誤或其
    他原因之溢繳原因，仍符合稅捐稽徵法第二十八條之規定之要件，自屬無據。
四、至原告所引財政部七十二年五月十二日台財稅字第三三三三一號函釋意旨，係納
    稅義務人依稅捐稽徵法第二十八條規定申請退還溢繳稅款，經主管稽徵機關之駁
    回其申請，納稅義務人如有不服，可依訴願法規定提起訴願，與本件原告是否合
    於上開規定請求被告退稅之事宜無涉；又原告另舉財政部八十年一月三十一日台
    財稅字第八○○六六○二三八號函釋意旨，係指合於土地稅減免規則第二十二條
    第一項但書規定免徵地價稅或田賦之土地，因故未予核定減免，土地所有權人異
    議者，可依稅捐稽徵法第二十八條規定追溯減免並退還溢繳稅款，與本件情形並
    非相同，自不得比附援引，此均難為原告有利之論據，再原告請求本院實體調查
    被繼承人李圳恭生前對圳恭鴻公司無二百十五萬元債權存在之事實，自核無必要
    ，均併予敘明。
五、綜上所陳，原告依稅捐稽徵法第二十八條之規定，向被告申請退還上開溢繳遺產
    稅，難認有據，原處分對此部分否准原告申請對被繼承人李圳恭遺產稅申報案遺
    產額中有關債權額更正案，理由雖非以原告所申請事由與稅捐稽徵法第二十八條
    之規定不合，惟結論並無不同，仍應予維持，訴願決定對此部分予以駁回，亦無
    不合，原告訴請均予撤銷此部分之原處分及訴願決定，為無理由，應予駁回。
據上論結，本件原告之訴為無理由，依行政訴訟法第一百九十五條第一項後段、第九
十八條第三項前段，判決如主文。
中　　華　　民　　國　　九十三　　　年　　　三　　　　月　　　三　　　　日
                 臺 中 高 等 行 政 法 院   第 四 庭
                                審 判 長 法      官　沈　應　南
                                         法      官　黃　淑　玲
                                         法      官　許　武　峰
右正本證明與原本無異。
如不服本判決，應於判決送達後二十日內向本院提出上訴書狀，其未表明上訴理由者
，應於提起上訴後二十日內向本院提出上訴理由書（須依對造人數附具繕本）；如於
本判決宣示或公告後送達前提起上訴者，應於判決送達後二十日內補提上訴理由書（
須附繕本）。未表明上訴理由者，逕以裁定駁回。
提起上訴應預繳送達用雙掛號郵票三九○元（三十四元及五元郵票各十份)。
中　　華　　民　　國　　九十三　　　年　　　三　　　　月　　　三　　　　日
　                                       法院書記官  王  永  慶
